【裁判字號】    94,訴,4402
【裁判日期】    950829
【裁判案由】    強盜等
【裁判全文】
臺灣高雄地方法院刑事判決              94年度訴字第4402號
公  訴  人  臺灣高雄地方法院檢察署檢察官
被      告  丙○○
指定辯護人  丁玉雯律師
被      告  戊○○
指定辯護人  宋明政律師
上列被告因強盜等案件，經檢察官提起公訴（94年度偵字第
23647 號），本院判決如下：
    主  文
丙○○共同意圖為自己不法之所有，以強暴至使不能抗拒，而取
他人之物，累犯，處有期徒刑年拾月；又共同以非法方法剝奪
人之行動自由，累犯，處有期徒刑肆月；又共同放火燒毀他人所
有之營業小客車，致生公共危險，累犯，處有期徒刑壹年陸月。
應執行有期徒刑伍年肆月。
戊○○被訴教唆傷害部分公訴不受理；被訴教唆強盜部分無罪。
    事  實
一、丙○○前於民國88年間，因重利案件，經臺灣板橋地方法院
    判決有期徒刑6 月確定，又於89年間，因妨害自由案件，經
    同法院判處有期徒刑8 月確定，並據裁定其應執行有期徒刑
    1 年1 月確定，甫於91年5 月8 日縮刑期滿執行完畢。緣戊○○因與甲○○間有財務糾紛，戊○○欲將先前開予甲○○
    之本票取回，而基於教唆他人犯傷害罪之犯意（傷害部分未
    成傷、未據告訴），請丙○○與丁○○出面向甲○○協調取
    回本票，如甲○○不從，則毆打甲○○作為報復，並告知甲○○以駕駛營業小客車為業，其平日載客地點位於高雄市○○區○○路與鳳楠路路口之全家便利超商前。惟丙○○與丁○○逾越戊○○教唆傷害故意，竟共同基於意圖為自己不法
    所有之犯意聯絡，籌劃假借搭乘計程車，強盜甲○○之財物
    。遂於92年7 月7 日20時10分許，在高雄市○○區○○路與
    鳳楠路路口「全家便利超商」店前伺機等候，見甲○○駕駛
    車牌號碼ZH-776號營業自小客車出現排班載客時，佯裝客人
    搭車，藉詞前往高雄縣大寮鄉內坑村某工廠，於同日21 時
    45分許，引導甲○○駕車行經高雄縣大寮鄉○○村○○路「
    五寮幹88右8T1999DA74號」電桿旁之廢棄工寮前，丁○○要
    求停車，丙○○佯稱欲小解而下車把風，丁○○以自後勒住
    肢體殘障、行動需以柺杖輔佐之甲○○頸部、徒手毆打甲○○臉部，以此方式施以強暴，至使甲○○不能抗拒，而強取
    甲○○所有之現金新台幣（下同）9,000 多元、易利信牌行
    動電話（序號：000000000000000 號）1 支。旋又共同基於
    妨害自由之犯意聯絡，由丙○○駕駛上開車輛，而丁○○以
    強押甲○○同坐汽車後座之非法方法，剝奪甲○○之行動自
    由，途經高雄縣大寮鄉○○路與內厝路路口停等紅燈時，甲○○始得乘隙打開車門跳車脫困。丙○○與丁○○因意圖湮
    滅罪證，另共同萌生放火燒燬上開大統汽車有限公司楊擎政
    所有，而由甲○○駕駛之營業小客車之犯意聯絡，於翌日即
    92年7 月8 日凌晨1 時許，將上開汽車停放於屏東縣萬丹鄉
    ○○村○○路9 之17號汽車保養場前馬路旁，而另搭乘計程
    車前往丁○○之妹妹位於高雄縣大寮鄉住處，拿取汽油桶空
    瓶1 支，前往屏東縣東港鎮○○路「千越加油站」購買半桶
    汽油後，返回上開車牌號碼ZH-776號營業小客車停放處，潑
    灑汽油至右前側乘客座位後以火點燃，致火源向車內四處擴
    散延燒後繼續獨立燃燒，至生公共危險，而燒燬上開供特定
    人雇用運輸之營業小客車（毀損部分未據告訴）。嗣後，丁○○將上揭強盜所得之手機交由不知情之呂炳霖使用，為警
    循線查獲。
二、案經高雄縣政府警察局林園分局報請台灣高雄地方法院檢察
    署檢察官偵察起訴。
    理  由
壹、程序方面
一、證人甲○○於警詢中之陳述無證據能力：
  (一)按被告以外之人，於審判外之言詞或書面陳述，除法律有規
    定者外，不得作為證據；又被告以外之人（包括證人、鑑定
    人、告訴人、被害人及共同被告等）於檢察事務官、司法警
    察官或司法警察調查中所為之陳述，與審判中不符時，其先
    前之陳述具有較可信之特別情況，且為證明犯罪事實存否所
    必要者，得為證據，刑事訴訟法第159 條第1 項、第159 條
    之2 分別定有明文。是被告以外之人於司法警察（官）調查
    中所為之陳述，依刑事訴訟法第159 條第1 項規定，係屬傳
    聞證據，原則上無證據能力，惟如該陳述與審判中不符時，
    其先前之陳述具有較可信之特別情況，且為證明犯罪事實存
    否所必要者，依同法第159 條之2 規定（即刑事訴訟法第15
    9 條第1 項所指之「除法律有規定者外」），始例外認為有
    證據能力；如該陳述與審判中相符時，因該陳述並不符合刑
    事訴訟法第159 條之2 有關傳聞例外之規定，故不得作為認
    定本案犯罪事實有無之證據，此時，當以其於審判中之陳述
    作為證據。另所謂「前後陳述不符」之要件，應就前後階段
    之陳述進行整體判斷，以決定其間是否具有實質性差異，惟
    無須針對全部陳述作比較，陳述之一部分有不符，亦屬之，
    合先敘明。
  (二)關於證人甲○○於警詢中之陳述部分，因屬審判外之陳述，
    為傳聞證據，惟其陳述整體而言，核與其於本院審判中之證
    述相符，是其於警詢中之陳述並不符合刑事訴訟法第159 條
    之2有關傳聞例外之規定，不得作為認定本案犯罪事實有無
    之證據，並無證據能力，此時，當以證人甲○○於審判中之
    證述作為證據。
二、證人及共同被告戊○○於警詢中關於1 名男子稱已經做了，
    戊○○即交付6,000 元之陳述有證據能力：
  (一)按被告以外之人（包括證人、鑑定人、告訴人、被害人及共
    同被告等）於檢察事務官、司法警察官或司法警察調查中所
    為之陳述，與審判中不符時，其先前之陳述具有較可信之特
    別情況，且為證明犯罪事實存否所必要者，得為證據，刑事
    訴訟法第159條之2定有明文。所謂「前後陳述不符」之要件
    ，應就前後階段之陳述進行整體判斷，以決定其間是否具有
    實質性差異，惟無須針對全部陳述作比較，陳述之一部分有
    不符，亦屬之。而所謂「較可信之特別情況」之情形，亦應
    就前後陳述時之各種外部情況進行比較，以資決定何者外部
    情況具有可信性。若陳述係在特別可信之情況下所為，則虛
    偽陳述之危險性即不高，雖係審判外陳述，仍得承認其有證
    據能力。
  (二)共同被告戊○○於警詢中陳稱：當時有男子告訴我：他已經
    做了，我就拿6,000 元給他等語（見94年9 月3 日警詢筆錄
    ），卻於本院審理時結證稱：我忘記了，錢是給中了公益彩
    券的客人，我連紅包也沒有給他云云（見本院95年7 月11日
    審理筆錄），其於警詢中及法院審理時之陳述已有前後陳述
    不符之情形，本院審酌其於警詢陳述時距事發時間較相近，
    記憶較為清晰，且於本院審理時又無抗辯遭何等強暴、脅迫
    、利誘或其他不正方法取得之供述，其於警詢中就事後給付
    報酬予一名男子之陳述，客觀上應具有較可信之特別情況，
    且亦為證明犯罪事實存否所必要，依上揭規定，其於警詢中
    之證言自有證據能力。
三、證人即共同被告丁○○於警詢中之陳述有證據能力：
  (一)被告以外之人於審判外之言詞或書面陳述，除法律有規定者
    外，不得作為證據；再被告以外之人於審判中有下列情形之
    一，其於檢察事務官、司法警察官或司法警察調查中所為之
    陳述，經證明具有可信之特別情況，且為證明犯罪事實之存
    否所必要者，得為證據：一、死亡者。二、身心障礙致記憶
    喪失或無法陳述者。三、滯留國外或所在不明而無法傳喚或
    傳喚不到者。四、到庭後無正當理由拒絕陳述者。刑事訴訟
    法第159 條第1 項、第159 條之3 分別定有明文。
  (二)共同被告丁○○因所在不明，業經本院通緝，有通緝稿1 紙
    在卷可考，且被告丁○○於警詢陳述時尚未與外界接觸，所
    受之干擾及所考慮之因素較少，且距離案發時間較近，記憶
    較清楚，全程亦連續錄音，應認具有可信之特別情況，又為
    證明犯罪事實之存否所必要，是其於警詢時之陳述，符合刑
    事訴訟法第159 條之3 第3 款之規定，具有證據能力，得為
    證據。況查釋字第582 號解釋僅在強調審判中如共同被告對
    他人不利供述有意見時，應保障其對質詰問權，並非共同被
    告先前之陳述亦須經詰問始有證據之適格。否則被告以外之
    人在警局之陳述，幾無可能經由被告詰問，則同法第159 條
    之2 豈不成具文？是尚難憑此即認被告丁○○於警訊之陳述
    ，未經其詰問而無證據能力。故被告丁○○於警詢時之陳述
    有證據能力。
四、證人呂炳霖於警詢中之陳述有證據能力：
  (一)按被告以外之人於審判外之陳述雖不符刑事訴訟法第159 條
    之1 至之4 等4 條之規定，而經當事人於審判程序同意作為
    證據，法院審酌該言詞陳述或書面陳述作成時之情況，認為
    適當者，亦得為證據；當事人、代理人或辯護人於法院調查
    證據時，知有刑事訴訟法第159 條第1 項不得為證據之情形
    ，而未於言詞辯論終結前聲明異議者，視為有前項之同意，
    同法第159 條之5 定有明文。立法意旨在於傳聞證據未經當
    事人之反對詰問予以核實，原則上先予排除。惟若當事人已
    放棄反對詰問權，於審判程序中表明同意該等傳聞證據可作
    為證據；或於言詞辯論終結前未聲明異議，基於尊重當事人
    對傳聞證據之處分權，及證據資料愈豐富，愈有助於真實發
    見之理念，且強化言詞辯論主義，使訴訟程序得以順暢進行
    ，上開傳聞證據亦均具有證據能力。
  (二)本件證人呂炳霖就其所使用序號000000000000000 號行動電
    話為丁○○交付其使用一情，固曾於警詢中為陳述，其性質
    雖屬傳聞證據，且查無符合同法第159條之1至之4等前4條之
    情形，惟證人呂炳霖所為之上開警詢筆錄內容，業經檢察官
    及被告、辯護人於本院審判程序同意作為證據，審理時提示
    並告以要旨，經檢察官、被告及辯護人表示意見，已知上述
    筆錄乃傳聞證據，且均未於言詞辯論終結前對該等筆錄內容
    異議，依上開規定，是證人呂炳霖於警詢中之證言應具有證
    據能力。
五、證人呂炳霖、證人即被告戊○○、丁○○、丙○○於偵查中
    之證述有證據能力：
  (一)按被告以外之人於偵查中向檢察官所為之陳述，除顯有不可
    信之情況者外，得為證據，刑事訴訟法第159 之1 第2 項定
    有明文。偵查中對被告以外之人所為之偵查筆錄，或被告以
    外之人向檢察官所提之書面陳述，性質上均屬傳聞證據。惟
    現階段刑事訴訟法規定檢察官代表國家偵查犯罪、實施公訴
    ，依法其有訊問被告、證人及鑑定人之權，證人、鑑定人且
    須具結，而實務運作時，檢察官偵查中向被告以外之人所取
    得之陳述，原則上均能遵守法律規定，不致違法取供，其可
    信度極高。
  (二)本件證人呂炳霖及被告戊○○、丁○○、丙○○於偵查中以
    證人身份向檢察官具結所為之陳述，辯護人未曾提及檢察官
    在偵查時有不法取供之情形，亦無顯不可信之情況，依上說
    明，其於偵查中之證言自具有證據能力。
貳、實體方面
一、訊據被告丙○○固坦承對被害人甲○○施以妨害自由之犯行
    ，惟矢口否認有何強盜及放火燒燬他人所有物（營業小客車
    ）之犯行，辯稱：因戊○○與被害人有財物上糾紛，戊○○
    託我處理，因而我才與丁○○乘坐被害人之計程車，我沒有
    搶他財物，也沒有燒他車子，事情都是丁○○做的云云。辯
    護人則以：
    1.被告丙○○係為協調處理被告戊○○與被害人間債務糾紛
    ，其主觀上並無強盜之犯意，被害人於案發後對於與被告戊○○本票之事隻字未提，顯然為避免被告戊○○將其冒用人
    頭假結婚之不法情事抖出；2.倘被告丙○○係出於強盜之犯
    意，豈有不攜帶凶器而增加犯案風險之理；3.被告丁○○先
    於警詢中指認被告戊○○教唆犯罪，後改稱自願幫忙，陳述
    矛盾，顯屬不實；4.被告丙○○對於被告丁○○個人涉犯強
    盜一事並不知情，亦未參與，被告丁○○要求甲○○開到大
    寮內坑途經廢工廠，被告因下車小解，回到停車處，只見被
    告丁○○與被害人已坐在後座，被告丁○○遂叫被告丙○○
    開車下山，被告丙○○主觀上以為被告丁○○與被害人已對
    本票之事達成協議，並打算載被害人回原楠梓處。倘被告丙○○係藉詞小解，更可在停車後同一時間與被告丁○○共同
    毆打、搶劫被害人，而非任手無持凶器之丁○○對付被害人
    ；5.放火燒車係被告丁○○一人所為，被告丙○○雖陪同被
    告丁○○至現場，但未下車也未動手燒車。被告丁○○於偵
    查中亦證稱放火與被告丙○○無關。退步言，被告最多只應
    論以幫助犯；6.被告丙○○事後未從被告丁○○處得到贓款
    ，退步言，縱使事後收到被告丁○○交付之4,000 元，亦不
    代表被告丙○○知悉此為犯罪所得贓款；7.被告丙○○亦未
    從被告戊○○處得到利益等語，資為被告辯護。經查：
  (一)被告丙○○、丁○○於92年7 月7 日20時許搭乘被害人甲○○所駕駛之計程車，由被告丁○○佯稱要到高雄縣大寮鄉某
    山區廢棄工廠，到達後被告丙○○以小解為由下車把風，被
    告丁○○自後座伸手勒住被害人之脖子、徒手毆打被害人臉
    部，強取被害人口袋內之現金、手機等物，被告丙○○小解
    後站在車門邊觀看，被告丁○○並叫被害人坐到右後座，拘
    束被害人之行動自由，並由被告丙○○駕駛該營業自小客車
    離開上開廢棄工廠，嗣被害人在鳳林路與內厝路口跳車脫困
    ，被告丙○○、丁○○遂駕車逃逸並將車開到屏東縣萬丹鄉
    ○○村○○路9 之17號前停放，於翌日將該車澆淋汽油放火
    焚燬，事後被告丙○○分得4,000 元之事實，業經被告丙○○於警詢中供述明確，且經證人即被害人於本院審理時指訴
    綦詳（見本院95年3 月28日審理筆錄），核與證人即共同被
    告丁○○於警詢中陳述之情節相符（見94年7 月21日警詢筆
    錄），而被害人甲○○遭強盜之手機1 支，經由丁○○交予
    呂炳霖使用一情，亦經證人呂炳霖於警詢、偵查中證述屬實
    （見92年10月8 日警詢筆錄、93年8 月3 日偵訊筆錄），並
    有扣押筆錄、扣押物品目錄表、贓物認領收據各1 份、照片
    1 張存卷可參。另上開自小客車係遭人以汽油潑灑後，再以
    明火點燃、焚車而造成火災，亦有內政部消防署92年7 月25
    日消暑調字第0920012747號函暨內政部消防署火災證物鑑定
    報告1 份、照片11張、屏東縣消防局93年11月17日屏消調
    0930008030號函暨車牌號碼ZH-776號營業小客車火災調查報
    告書1 份附卷可稽。
  (二)被告丙○○嗣於偵查及審理中翻異前詞，改稱：我與丁○○
    去找甲○○是為協調戊○○與甲○○間之財務糾紛，要甲○○將本票交還給戊○○，我們坐甲○○的計程車並非佯裝客
    人，有要給車錢，是丁○○臨時起意自行強盜，當時我下車
    小解，並不在場，後來是丁○○叫我開車，我要把車開回原
    來上車地點。我雖有與丁○○一起去拿汽油桶，但我不知道
    拿汽油桶要做什麼，我當時在車上，沒有拿汽油，也沒有點
    火云云。惟查：
  1.被害人及其女友蔡慧真以被告戊○○、董惠寶名義至大陸辦
    理假結婚，被告戊○○、董惠寶因而積欠被害人辦理假結婚
    之費用，嗣後因為司法單位查獲，致未辦成假結婚，被告戊○○對積欠被害人費用而簽發本票心有未甘，因而教唆被告
    丙○○、丁○○取回本票，如被害人拒不交出本票，則毆打
    被害人等情，業據被告戊○○於本院審理時供述在卷（見本
    院95年8 月15日審理筆錄），核與證人即被告丁○○於警詢
    中陳稱是被在高雄市楠梓區○○○路上開設合春彩卷行的夫
    婦教唆毆打被害人一情相符（見94年7 月21日警詢筆錄）。
    被告戊○○前因假結婚而經本院以偽造文書罪判處有期徒刑
    3 月，亦有台灣高等法院被告前案記錄表、本院91年度簡字
    第1572號判決各1 份附卷可憑。復有以蔡慧真為債權人、董
    惠寶為債務人之本院92年5 月28日92雄院貴民丞92執字第
    19326 號債權憑證1 份存卷可查。是被告戊○○與被害人間
    有債務糾紛，並因而教唆被告丙○○、丁○○協調取回本票
    及毆打被害人應屬實情。
  2.惟被告丙○○、丁○○2 人逾越被告戊○○教唆傷害之犯意
    ，而另行起意強盜被害人之財物，此據被害人於本院審理時
    證稱被告2 人上車後，被告丁○○要求被害人將車開到高雄
    縣大寮鄉山區之某廢棄工廠，且被告2 人上車後，對於要求
    被害人將本票交還之事卻隻字未提一情明確（見95年3 月28
    日審理筆錄），且證人即被告丁○○於警詢及偵查中亦均未
    曾供稱找被害人係為處理本票事宜（見94年7 月21日警詢筆
    錄）。衡情被告丙○○、丁○○如係欲向被害人協調返還本
    票事宜，因而搭乘被害人駕駛之計程車，被告丁○○於警詢
    及偵訊時，應立即供出唯恐不及，以釐清責任，何以觀諸上
    開筆錄均無此記載？況被告丙○○、丁○○若僅欲向被害人
    協調返還本票之事，找到被害人後就地商量即可，況且時值
    夜間，被告丙○○、丁○○並無特地至高雄縣大寮鄉廢棄工
    廠之事由，如僅為向被害人討回本票，何以要假借搭乘計程
    車使被害人駕駛計程車開往偏僻山區無人之廢棄工廠？是以
    被告丙○○與丁○○找上被害人時，並未與被害人協調返還
    本票事宜，而另欲將被害人引致偏僻地點應可認定。
  3.被害人於本院審理時證稱：丙○○下車後到離車子約3 、4
    步路之距離小解，丁○○在拿我錢財、打我的時候，丙○○
    可以看見，當時我下車時，他就已經小解回來，他就站在我
    車門旁邊，我的車門也是開著，他都看得見，丁○○打我的
    時候，丙○○在旁邊沒有阻止，我到後座之後丙○○緊接著
    上車到前座等語明確（見本院95年3 月28日審理筆錄），衡
    情被害人為行動不便之人，行走需以柺杖輔助，至廢棄工廠
    後，被告丁○○要求被害人停車，並毆打被害人、強盜被害
    人身上財物，又命被害人換至右後座乘坐，以被害人之肢體
    殘障身體狀況，全無招架餘地，以被告丁○○一人之力即可
    完成，無須與被告丙○○共同制服被害人或以凶器威嚇即可
    達成其目的。而被告丙○○小解後返回車旁時，竟站在被害
    人之車門旁邊，而非回到其原來乘坐之乘客座位，顯見其對
    於被告丁○○在車內強盜被害人財物之行為知之甚明，是被
    害人停車時被告丙○○藉詞下車小解，其目的實為把風。且
    被害人之身體狀況非如一般人行動自如，尚須以柺杖輔助，
    被告丙○○小解後，在被害人離開駕駛座前，尚有餘裕得以
    回到車旁觀察車內被告丁○○及被害人之舉動，是以被告丙○○對被告丁○○毆打、強盜被害人之行為有犯意聯絡及行
    為分擔至明。又被告丙○○事後並自被告丁○○處分得自被
    害人所強盜之贓款4,000 元，亦經被告丙○○坦承屬實，核
    與證人即被告丁○○於警詢中陳述相符（見94年7 月21 日
    警詢筆錄），難認被告丙○○對於強盜犯行毫不知情，被告
    丙○○辯稱強盜犯行乃被告丁○○個人所為，顯為事後卸責
    之詞，不足採信。
  4.按強盜罪所施用之強暴、脅迫手段，祇須足以壓抑被害人之
    抗拒，使其喪失意思自由為已足，縱令被害人實無抗拒行為
    或抵抗無效，仍於強盜罪之成立不生影響。查被告丙○○、
    丁○○將被害人駕駛之計程車引導至偏僻之廢棄工廠，並利
    用被害人行動不便，以徒手勒住被害人脖子，並毆打被害人
    臉部，強取被害人身上之財物，被害人因行動不便，面對此
    景，顯無法抗拒，堪認被告丁○○、丙○○實施之強暴行為
    ，客觀上已壓抑被害人之抗拒，使其喪失意思自由之程度甚
    明。
  5.又該計程車既為被害人所駕駛，何以在該車停於廢棄工廠、
    被告丙○○下車小解後，被告丙○○竟逕依被告丁○○指示
    將計程車開離廢棄工廠，被告丙○○對於其身分自乘客轉變
    為駕駛人，竟不覺有異而未加聞問，足見被告丙○○、丁○○對於強盜被害人後，控制被害人之行動自由並被告丙○○
    開車駛離廢棄工廠以妨害被害人之自由具有犯意聯絡及行為
    分擔至明。被告丙○○雖辯稱並非佯裝客人搭乘計程車，則
    由原駕駛人即被害人開車即可，何以被告丙○○花錢搭計程
    車卻又要自己開車？顯與事理不符。且被告丙○○駕駛上開
    計程車行經高雄縣大寮鄉○○路及內厝路口時，被害人竟持
    柺杖跳車脫困，若非遭強盜後又遭被告丙○○、丁○○控制
    行動，心中極度畏懼，否則何以縱使其行動不便，仍強利用
    車輛停等紅燈時趁隙脫逃？且被告丙○○見被害人行動不便
    而跳車，竟不下車攙扶而仍駕駛車輛離去，足見被告丙○○
    、丁○○見被害人已自行脫困而倉皇逃逸。
  6.另被告丙○○雖辯稱：被害人跳車後，我就將計程車開到萬
    丹鄉廈南村燒車的地點，我有與丁○○到丁○○妹妹家拿汽
    油桶並且到加油站買汽油，但我不知丁○○持汽油係為燒燬
    上開計程車云云，惟被告丙○○與丁○○將上開車輛停放在
    屏東縣萬丹鄉○○村○○路9 之17號前，其後持汽油桶至屏
    東縣東港鎮千越加油站加油，再返回原停車處，由丁○○澆
    淋汽油，並點火焚燒，迭經被告丙○○於警詢、偵查及本院
    羈押訊問時供述在卷。而上開車輛既係由丙○○駕駛至屏東
    縣萬丹鄉○○村○○路9 之17號前停放，又與被告丁○○一
    同持汽油桶至加油站加油回到停放上開車輛之地點，被告丙○○辯稱其不知道被告丁○○購買汽油係為燒車，顯難憑採
    。況且被告丙○○與丁○○載運被害人自廢棄工廠離開時，
    在車上以手套擦拭遺留之指印，亦經被害人於本院審理時證
    述在卷（見本院95年3 月28日審理筆錄），顯見被告丁○○
    、丙○○於強盜被害人後，即有意湮滅證據，以免為警循線
    查獲，則被告丙○○對於丁○○購買汽油回到上開地點係為
    焚燬被害人之計程車以湮滅證據一情，亦具有犯意聯絡。又
    本案起火原因依鑑識人員現場勘查結果，上開車輛車體除前
    端的引擎蓋部位尚稱完好，較無燃燒現象外，車廂內部已全
    遭燒毀，火災現場只有此ZH-776號計程車起火燃燒，並無其
    他車輛或建築物被波及，依此ZH-776號計程車即為起火車輛
    。勘查燒損情形，由車體鈑金烤漆被燒失、剝落的情形顯示
    ，車頭的引擎蓋部位及左部位的烤漆均仍完好未剝落，而右
    側部位的烤漆則嚴重被燒失、剝落。檢視該車內部受燒後所
    呈之狀態，可發現駕駛座上殘留的珠墊仍有部分是完整的，
    後乘客座上也殘留有較多的膠熔物，而右前側乘客座上則無
    殘留物，椅架，車門烤漆被燒失情形也較其他部位嚴重。綜
    合上述兩點判斷，ZH-776號計程車的右前側乘客座部位即為
    起火處。勘查ZH-776號計程受燒後所呈之狀態，可發現其車
    體完整並無撞擊凹損之痕跡，而火勢侷限在車廂內，前端的
    引擎室部位並無燃燒現象，車廂內也未發現其電氣線路有電
    線短路之痕跡，故似可排除車禍撞擊、引擎機件磨損及電線
    短路所肇之可能。清理起火處部位，於右前側乘客座的腳踏
    板部位發現一只已遭燒熔的塑膠桶，而在該塑膠桶下方亦留
    有未被燒及、帶有濃烈汽油味之紙張，經將其封存後送消防
    署化驗，證實所送驗之證物中含有汽油類促燃劑成分，綜合
    上述各點研判，ZH-776號計程車不排除是遭人以汽油潑灑後
    ，再以明火點燃、焚車，造成火災的可能性，此有屏東縣消
    防局火災原因調查報告表、內政部消防署火災證物鑑定報告
    各1 份在卷可稽，是上開營業小客車確係遭被告丁○○、丙○○以潑灑汽油後點火焚燒甚明。是被告丙○○辯稱並未參
    與燒毀車輛云云，顯係臨訟編撰之詞，不足採信。
  7.按刑法第175 條第1 項之放火罪，以放火燒燬第173 條、第
    17 4條以外之他人所有物致生公共危險為其成立要件，而此
    之所謂致生公共危險者，只需在客觀上有致生公共危險之狀
    態為已足，並不以實際上果已發生公共危險之結果為必要。
    上開車輛於案發時所在附近之客觀環境如何，業據證人即屏
    東縣萬丹鄉消防隊對員乙○○於本院審理時證稱：該車2、3
    公尺內有1 家汽車保養場，以計程車燃燒之火勢，若未及時
    撲滅，有可能波及旁邊的汽車保養場，而汽車保養廠內有易
    燃物品，達到一定溫度就會燃燒起來等語明確（見本院95年
    8 月15日審理筆錄），並有屏東縣消防局人員繪製現場相關
    位置圖，及火災現場照片11張附卷足憑，則放火燃燒該車，
    極可能造成猛烈火勢，甚至有爆炸危險，更有延燒附近屋舍
    之虞，則被告丙○○、丁○○之縱火燒燬上開營業小客車之
    行為，顯已構成致生公共危險甚明。
  (三)綜上論述，被告丙○○所辯無非卸責之詞，不足採信，被告
    所犯強盜、妨害自由及放火燒燬他人之物犯行，罪證明確，
    犯行堪以認定。
二、查被告丙○○行為後，刑法於94年2 月2 日經總統令修正公
    布，於95年7 月1 日施行，而比較新舊法時應就罪刑有關之
    共犯、未遂犯、想像競合犯、牽連犯、連續犯、結合犯，以
    及累犯加重、自首減輕暨其他法定加減原因（如身分加減）
    與加減例等一切情形，綜其全部罪刑之結果而為比較（最高
    法院95年5 月23日刑事庭第8 次會議決議參照）。經查：
  (一)本次修正刑法第302 條第1 項剝奪他人行動自由罪法定刑之
    種類雖未變動，惟罰金刑部分，被告行為時之罰金罰鍰提高
    標準條例第1 條前段規定「依法律應處罰金、罰鍰者，就其
    原定數額得提高為2 倍至10倍」及修正前刑法第33條第5 款
    規定「主刑之種類如下：五、罰金：1 元以上」，該罪之罰
    金刑為銀元1 元以上、銀元300 元以下，若換算為新臺幣為
    新臺幣30元以上、9,000 元以下。依修正後刑法施行法增訂
    第1 條之1 規定，「中華民國94年1 月7 日刑法修正施行後
    ，刑法分則編所定罰金之貨幣單位為新臺幣。94年1 月7 日
    刑法修正時，刑法分則編未修正之條文定有罰金者，自94年
    1 月7 日刑法修正施行後，就其所定數額提高為30倍。但72
    年6 月26日至94年1 月7 日新增或修正之條文，就其所定數
    額提高為3 倍」，及刑法第33條第5 款修正為「主刑之種類
    如下：五、罰金：新臺幣1 千元以上，以百元計算之」之規
    定，而刑法第320 條自72年6 月26日後迄未修正，是依修正
    後之刑法第302 條第1 項剝奪行動自由罪所得科處之罰金刑
    為新臺幣1,000 元以上、新臺幣9,000 元以下。比較新舊法
    ，應以被告丙○○行為時之刑法較為有利。
  (二)刑法第28條共犯修正施行前規定「2 人以上共同實施犯罪之
    行為者，皆為正犯」，修正施行後規定「2 人以上共同實行
    犯罪之行為者，皆為正犯」，修法後將完全未參與犯罪行為
    之實行之陰謀共同正犯及預備共同正犯刪除。而本件被告丙○○與丁○○已著手於犯罪行為，均屬實行本件犯行之正犯
    ，不論依修正前之刑法第28條，或修正後之刑法第28條之規
    定，均構成共同正犯，對被告丙○○而言並無有利或不利之
    情形，自不生新舊法比較之問題，應逕依修正前之刑法第28
    條，論以共同正犯。
  (三)被告丙○○行為時刑法第47條原規定「受有期徒刑之執行完
    畢，或受無期徒刑或有期徒刑一部之執行而赦免後，5 年內
    再犯有期徒刑以上之罪者，為累犯，加重本刑至二分之一」
    ，新法第47條第1 項則規定「受徒刑之執行完畢，或一部之
    執行而赦免後，5 年以內故意再犯有期徒刑以上之罪者，為
    累犯，加重本刑至二分之一」，其立法理由為累犯以出於故
    意再犯者為限，並刪除依軍法受裁判者，不適用累犯之規定
    。被告有如事實欄所載前科，於5 年以內再故意犯本件有期
    徒刑以上之罪，不論依修正前之刑法第47條，或修正後之刑
    法第47條第1 項之規定，均構成累犯，對被告丙○○而言並
    無有利或不利之情形，自不生新舊法比較之問題，應逕依修
    正前之刑法第47條，論以累犯。
  (五)綜其全部罪刑比較之結果，依刑法第2 條第1 項從舊從輕原
    則之規定，以舊法之規定有利於被告丙○○，自應適用修正
    前之刑法處斷。
三、核被告丙○○前揭所為，係犯刑法第328 條強盜罪、第302
    條第1 項剝奪行動自由罪、第175 條第1 項放火燒燬他人所
    有物罪。被告丙○○與被告丁○○間，就上開3 罪有犯意聯
    絡及行為分擔，均為共同正犯。被告丙○○所犯上述3 罪，
    犯意各別，行為互殊，應分論併罰。被告丙○○前於88年間
    ，因重利案件，經臺灣板橋地方法院判決有期徒刑6 月確定
    ，又於89年間，因妨害自由案件，經同法院判處有期徒刑8
    月確定，並據裁定其應執行有期徒刑1 年1 月確定，甫於91
    年5 月8 日縮刑期滿執行完畢，有台灣高等法院被告前案紀
    錄表1 份在卷可佐，其前受有期徒刑之執行完畢後，5 年內
    再犯本件有期徒刑以上之罪，為累犯，應依刑法第47條之規
    定，加重其刑。爰審酌被告為貪圖不勞而獲，竟共同利用被
    害人身體行動不便，以暴力之手段強取財物，對社會安全造
    成重大威脅，又剝奪被害人之行動自由，造成被害人精神上
    恐懼，及不顧公共安全，貿然在建物旁縱火焚燒營業小客車
    ，致生公共危險，嚴重影響到一般社會大眾安全，危害重大
    ，行為顯有惡性，且犯後僅坦承妨害自由犯行，對於強盜及
    放火燒燬他人之物犯行部分，猶飾詞卸責，顯無悔意，迄今
    尚未予被害人達成和解等一切情狀，分別量處如主文所示之
    刑，並定其應執行刑。
四、公訴意旨另以：被告丁○○、丙○○共同於92年7 月7 日晚
    上9 時45分許，引導被害人甲○○駕車行經高雄縣大寮鄉○○村○○路「五寮幹88右8T1999DA74號」電桿旁之廢棄工寮
    前，丙○○與丁○○佯稱欲小解而要求停車，下車後，共同
    以徒手毆打被害人，因認因認被告涉有刑法第277 條第1 項
    之傷害罪等語。惟按告訴乃論之罪，未經告訴者，法院應諭
    知不受理之判決，刑事訴訟法第303 條第3 款定有明文。本
    件公訴人認被告丁○○、丙○○毆打被害人另涉犯傷害罪，
    依同法第287 條前段之規定，須告訴乃論。本件被害人就傷
    害部分並未提出告訴，依照上開說明，原應諭知不受理之判
    決，惟公訴人認被告丙○○、丁○○此部分犯行為上揭起訴
    且認有罪之強盜罪犯行之伴隨行為，屬實質上一罪關係，爰
    不另為不受理之諭知，附此敘明。
肆、無罪部分
一、公訴意旨認以：被告戊○○前因偽造文書罪，經法院判決有
    期徒刑3 月確定，甫於92年6 月13日易科罰金執行完畢。被
    告因與被害人甲○○間有財務糾紛而心生怨恨，意圖報復，
    竟基於教唆他人犯強盜罪、傷害罪之犯意，告知丙○○與丁○○謂被害人在高雄市楠梓區一帶以駕駛計程車為業，身上
    常有許多現金等訊息，教唆丙○○與丁○○犯罪。丙○○與
    丁○○遂共同基於意圖為自己不法所有之強盜犯意聯絡，於
    92年7 月7 日晚上8 時10分許，在高雄市○○區○○路與鳳
    楠路路口「全家便利超商」店前伺機等候，見被害人駕駛車
    號ZH-776號計程車出現排班載客時，佯裝客人搭車，藉詞返
    回高雄縣大寮鄉某工廠，延於當晚9 時45分許，引導被害人
    駕車行經高雄縣大寮鄉○○村○○路「五寮幹88右8T1999DA
    74號」電桿旁之廢棄工寮前，丙○○與丁○○佯稱欲小解而
    要求停車，下車後，共同以徒手毆打方式對被害人施以強暴
    ，至使不能抗拒，而強取被害人所有之現金新台幣（下同）
    9,000 多元、易利信牌行動電話（序號：000000000000000
    號）1 支，因認被告戊○○涉犯刑法第29條第1 項、第328
    條第1 項之教唆強盜罪嫌、第29條第1 項、第277 條第1 項
    傷害罪嫌等語。
二、按犯罪事實應依證據認定之，無證據不得認定其犯罪事實；
    又不能證明被告犯罪，應諭知無罪之判決，刑事訴訟法第15
    4 條第2 項、第301 條第1 項前段分別定有明文。另按刑事
    訴訟法上所謂認定犯罪事實之證據，係指足以認定被告確有
    犯罪行為之積極證據而言，如未能發現相當證據或證據不足
    以證明，自不能以推測或擬制之方法，以為裁判基礎（最高
    法院29年上字第3105號及40年台上字第86號判例參照）；而
    認定不利於被告之事實，須依積極證據，苟積極證據不足為
    不利被告之認定時，即應為有利於被告之認定，更不必有何
    有利之證據（最高法院30年上字第816 號判例參照）。若證
    據資料在經驗科學上或論理法則上尚有對被告較為有利之存
    疑，而無從依其他客觀方法排除此項合理之可疑，即不得以
    此資料作為斷罪之基礎，且刑事訴訟制度受「倘有懷疑，則
    從被告之利益為解釋」、「被告應被推定為無罪」之原則所
    支配，故得為訴訟上之證明者，無論為直接或間接證據，須
    客觀上於一般人均不致有所懷疑而達於確信之程度者，始可
    據為有罪之認定，倘其證明尚未達於「確信」之程度，而有
    合理可疑存在時，即難據以為被告不利認定，換言之，在法
    律判斷上，即不能為被告有罪之認定。另按告訴乃論之罪，
    未經告訴者，法院應諭知不受理之判決，刑事訴訟法第303
    條第3 款定有明文。
三、本件公訴人認被告涉有刑法第29條、第328 條第1 項教唆強
    盜罪，無非係以證人甲○○、被告丙○○、丁○○於警詢之
    陳述為其主要論據。訊據被告戊○○堅決否認有何教唆強盜
    之犯行，辯稱：我是有叫丙○○幫我協調取回本票，如果甲○○拒絕交出本票，就打他一頓等語。辯護人亦主張：被告
    戊○○於91年間被查獲充當被害人甲○○假結婚之人頭，不
    但未取得報酬，反而因此簽下3 張本票，積欠被害人甲○○
    360,000 元，被告告知同案被告丁○○、丙○○被害人計程
    車排班地點，要渠等教訓、毆打被害人出氣，事後並給付渠
    等2 人紅包數千元，被告戊○○固有教唆被告丁○○、丙○○毆打被害人，惟並無指使渠等強盜被害人，否則被告戊○○既知渠等強盜被害人之財物，何需再酬謝渠等等語，資為
    被告戊○○辯護。經查：
  (一)證人即被告丁○○於警詢中雖陳稱：我們是被92年間在高雄
    市楠梓區○○○路上開設合春彩卷行的夫婦教唆的。92年7
    月6 日，大胖仔約我前往該彩卷行，該夫婦就跟我們說他們
    跟甲○○有金錢糾紛，告知我們他身上有很多錢可以搶，並
    且叫我們毆打他（見94年7 月21日警詢筆錄），惟嗣又於偵
    查中改證稱：找被害人之目的是打他一頓當教訓，那對夫婦
    說甲○○身上有很多現金，但沒有叫我搶也沒有叫我打他等
    語（見94年11月28日偵訊筆錄）。而證人即被告丙○○於警
    詢中證稱：我們在超商等待被害人是楠梓區○○○街50號之
    和春彩券行男老闆唆使的。案發前幾天，我獨自前往彩券行
    ，在與老闆閒聊中，他就跟我說他跟被害人有糾紛，要我幫
    他把本票取回（見94年9 月28日警詢筆錄），嗣於偵查中改
    證稱：戊○○跟我抱怨甲○○逼他們簽下360,000 本票，我
    就要幫他們把本票拿回來。戊○○未請我去拿本票，是我自
    己主動幫忙等語（見94年10月31日偵訊筆錄）在卷可稽。又
    被告戊○○與被害人間有債務糾紛，已如前述，被害人與被
    告丁○○、丙○○並不相識，卻均警詢中供稱被害人與被告
    戊○○間存有金錢糾紛，是以被告戊○○確有將其與被害人
    間之債務糾紛告知被告丁○○、丙○○，並要求被告丁○○
    、丙○○為其出面解決，應屬實情。惟被告戊○○究係教唆
    被告丁○○、丙○○為強盜犯行或僅要求渠等取回本票並教
    唆渠等毆打被害人，不無疑問。
  (二)參以證人即被告丁○○於警詢中陳稱：行事完畢，於92年7
    月8 日9 時去彩券行，我在店外等，大胖仔進去出來後就從
    1 包紅包內抽1,200 元給我，並撕一半紅包袋給我以去霉運
    （見94年7 月21日警詢筆錄），核與證人即被告戊○○於警
    詢中供稱：當時有男子告訴我，他已經做了，我就拿6,000
    元給他等語（見94年9 月3 日警詢筆錄），及於本院準備程
    序及審理時供稱：後來我有包2,000 元、3,000 元紅包給他
    們等語大略相符。證人即被告丁○○雖於警詢中曾供稱：該
    夫婦告知我們被害人身上有很多錢可以搶等語（見94年7 月
    21 日 警詢筆錄），惟衡情被告戊○○如教唆被告丁○○、
    丙○○強盜被害人之財物，事後理應要求與被告丁○○、丙○○2 人朋分贓物，豈有反倒包紅包予被告丙○○及丁○○
    之理，顯見被告戊○○係教唆被告丙○○、丁○○2 人解決
    本票債務並教訓毆打被害人較屬可採。而被告丙○○、丁○○逾越被告戊○○教唆傷害之範圍而為強盜行為，業經本院
    認定如前，被告戊○○對於被告丙○○、丁○○之強盜行為
    ，自屬欠缺教唆故意。
  (三)本件除共同被告丁○○於警詢中陳稱係被告戊○○教唆渠等
    為強盜犯行外，並無其他補強之證據足資證明被告丁○○所
    為不利於被告戊○○之供述為真實可採，殊難僅以被告丁○○不利被告戊○○之警詢供述，即認定被告戊○○有教唆強
    盜之犯行。
  (四)縱上所述，並無確切之證據足以證明被告戊○○有教唆被告
    丁○○、丙○○強盜被害人財物之犯行，本案積極證據不足
    為不利於被告戊○○事實之認定，客觀上未達於通常一般之
    人均不致於有所懷疑，而得確信被告戊○○確曾犯罪之程度
    ，有合理懷疑之存在，本院無從為有罪之確信。參酌上列判
    例，爰為無罪之諭知。
四、本件公訴人認被告戊○○教唆共同被告丁○○、丙○○毆打
    被害人涉犯教唆傷害罪，依同法第287 條前段之規定，須告
    訴乃論。惟遍閱全卷，本件被害人就傷害部分並未提出告訴
    ，參照前開說明，應諭知不受理之判決。
伍、被告丁○○待通緝到案後另行審理。
據上論斷，應依刑事訴訟法第299 條第1 項前段、第303 條第1
項第3 款、第301 條第1 項，刑法第2 條第1 項、修正前刑法第
28條、第328 條第1 項、第302 條第1 項、第175 條第1 項、第
47條、第51條第5 款，罰金罰鍰提高標準條例第1 條前段，判決
如主文。
本案經檢察官高嘉惠到庭執行職務。
中    華    民    國    95    年    8     月    29    日
                  鳳山刑事第1 庭審判長法  官  陳志銘
                                      法  官  林永村
                                      法  官  林芳華
以上正本證明與原本無異。
如不服本判決，應於判決送達後10日內，向本院提出上訴狀。
                                      書記官  黃靖媛
中    華    民    國    95    年    8     月    29    日
附錄本案論罪科刑法條
刑法第328條第1項
意圖為自己或第三人不法之所有，以強暴、脅迫、藥劑、催眠術
或他法，至使不能抗拒，而取他人之物或使其交付者，為強盜罪
，處5 年以上有期徒刑。
前項之未遂犯罰之。
刑法第302條第1項
私行拘禁或以其他非法方法，剝奪人之行動自由者，處5 年以下
有期徒刑、拘役或300 元以下罰金。
刑法第175條第1項
放火燒燬前2 條以外之他人所有物，致生公共危險者，處1 年以
上7 年以下有期徒刑。


司法院資訊處製作；財團法人民間司法改革基金會備份。
